【裁判字號】    95,簡上,100
【裁判日期】    950929
【裁判案由】    債務人異議之訴
【裁判全文】
臺灣高雄地方法院民事判決             95年度簡上字第100號
上  訴  人  丁○○
訴訟代理人  莊進祥  律師
                    送達代收人  丙○○
被  上訴人  乙○○
訴訟代理人  許明德  律師
            鄭勝智  律師
當事人間債務人異議之訴事件，上訴人對於民國95年2 月27日本
院高雄簡易庭94年度雄簡字第8971號第一審判決提起上訴，本院
於民國95年9 月21日言詞辯論終結，判決如下：
    主  文
上訴駁回。
第二審訴訟費用由上訴人負擔。
    事實及理由
一、按於簡易訴訟程序第二審程序為訴之變更或追加，非經他造
    同意，不得為之，但請求之基礎事實同一者，不在此限，此
    參諸民事訴訟法第436 條之1 第3 項準用同法第446 條第1
    項之規定自明。又請求之基礎事實同一者，係指變更或追加
    之訴與原訴之主要爭點有其共同性，各請求利益之主張在社
    會生活上可認為同一或關連，而就原請求之訴訟及證據資料
    ，於審理繼續進行在相當程度範圍內具有同一性或一體性，
    得期待於後請求之審理予以利用，俾先後兩請求在同一程序
    得加以解決，避免重複審理，進而為統一解決紛爭者，即屬
    之（最高法院91年度臺簡抗字第33號裁定參照）。查本件上
    訴人於原審主張被上訴人並非執行名義效力所及者，及被上
    訴人聲請強制執行有權利濫用、違反誠實信用原則之情形，
    而有消滅或妨礙執行債權人即被上訴人請求之事由發生，爰
    依強制執行法第14條之1 第1 項及同法第14條第1 項之規定
    ，提起本訴，嗣於本院審理中，追加主張上訴人係於72年2
    月間出具土地權使用同意書，類推適用民法第449 條第1 項
    之規定及最高法院29年上字第1731號判例之意旨，被上訴人
    之約定通行權應已消滅，而有消滅執行債權人即被上訴人請
    求之事由發生，併依強制執行法第14條第1 項之規定，提起
    本訴，被上訴人雖不同意，惟上訴人追加之訴與原訴均主張
    有消滅或妨礙執行債權人請求之事由發生，主要之爭點有其
    共同性，且上訴人對其請求利益之主張，在社會生活上又可
    認為關連，何況，上訴人均係援用原訴之訴訟資料及證據，
    就證據利用而言，於審理繼續進行在相當程度範圍內顯具有
    同一性或一體性，就訴訟經濟而言，亦有藉由同一訴訟程序
    一次解決紛爭之必要，應認追加之訴與原訴所請求之基礎事
    實同一，揆諸前揭說明，應予准許，合先敘明。
二、上訴人起訴主張：被上訴人於民國94年3 月2 日，持臺灣高
    等法院高雄分院89年度上更(三)字第32號確定判決（下稱系爭
    執行名義）為執行名義，向本院執行處聲請對於上訴人所有
    坐落高雄縣鳥松鄉○○段688 地號土地（下稱系爭土地）實
    施道路通行權之執行，經本院以94年度執字第11441 號強制
    執行事件受理在案。茲因系爭執行名義之債權人係訴外人張
    劉昭，被上訴人係94年10月9 日始取得系爭土地之所有權
    ，被上訴人應非系爭執行名義效力所及者，爰依強制執行法
    第14條之1 第1 項之規定，提起債務人異議之訴。其次，同
    段676 地號土地之使用人甲○○允許被上訴人通行同段676
    地號土地，被上訴人尚可通行同段676 地號土地，被上訴人
    並無通行系爭土地之必要，又系爭土地與公路既有適宜之聯
    絡，能為通常之使用，上訴人應無容忍被上訴人通行之義務
    ，被上訴人聲請強制執行，應有權利濫用及違反誠實信用原
    則。另上訴人係於72年2 月間出具土地權使用同意書，類推
    適用民法第449 條及最高法院29年上字第1731號判例之意旨
    ，被上訴人之約定通行權亦已消滅。茲因系爭執行名義成立
    後，有消滅或妨礙執行債權人請求之事由發生，併依強制執
    行法第14條第1 項之規定，提起債務人異議之訴。爰提起本
    訴，請求判決本院94年度執字第11441 號所為之強制執行程
    序應予撤銷。（原審判決上訴人之訴駁回）上訴聲明：求為
    判決原判決廢棄，本院94年度執字第11441 號所為之強制執
    行程序應予撤銷。
三、被上訴人辯稱：系爭執行名義之當事人張劉昭業將系爭土
    地、其上建物，及約定通行權讓與被上訴人，並已通知被上
    訴人，不論自債權關係或物權關係，被上訴人均係系爭執行
    名義當事人張劉昭之特定繼受人，應為系爭執行名義效力
    所及者。又本件之通行權，屬於債權性質，不應被上訴人是
    否另有出入之道路而受影響，被上訴人行使通行權，並非權
    利濫用，亦未違反誠實信用原則。上訴人之上訴，並無理由
    等語。上訴聲明：求為判決駁回上訴人之上訴。
四、兩造不爭執之事項：
  (一)被上訴人於94年3 月2 日，持系爭執行名義為執行名義，向
    本院執行處聲請對於原告所有之系爭土地實施道路通行權之
    執行，經本院以94年度執字第11441 號強制執行事件受理在
    案。
  (二)坐落高雄縣鳥松鄉○○段689 、689 之1 、689 之2 、689
    之3 地號土地，及其上建物門牌高雄縣鳥松鄉○○路11 之1
    號，原屬訴外人張豐田、張黃幸夫婦所有，嗣贈與其子即訴
    外人張耿維所有，嗣先於77年3 月2 日信託登記於訴外人黃
    慶安，再於78年2 月15日信託登記於訴外人張劉昭。其後
    ，訴外人張劉昭於90年12月26日將坐落高雄縣鳥松鄉○○
    段689 地號土地移轉登記於訴外人張黃幸，訴外人張黃幸又
    於94年5 月30日以買賣為原因，將上開土地移轉登記予訴外
    人李賢智，訴外人李賢智復於94年11月9 日，將前揭土地移
    轉登記予被上訴人所有。
五、得心證之理由：
  (一)按債務人對於債權人依第4 條之2 規定聲請強制執行，如主
    主張非執行名義效力所及者，得於強制執行程序終結前，向
    執行法院對債權人提起異議之訴；執行名義成立後，如有消
    滅或妨礙債權人請求之事由發生，債務人得於強制執行程序
    終結前，向執行法院對債權人提起異議之訴。如以裁判為執
    行名義時，其為異議原因之事實發生在前訴訟言詞辯論終結
    後者，亦得主張之。強制執行法第14條之1 第1 項、第14條
    第1 項分別定有明文。次按，執行名義為確定終局判決者，
    除當事人外，對於訴訟繫屬後為當事人之繼受人，亦有效力
    ，此觀之強制執行法第4 條之2 第1 項第1 款前段自明。次
    按，所謂繼受人，依最高法院33年上字第1567號判例意旨，
    包括因法律行為而受讓訴訟標的之特定繼承人在內。而所謂
    訴訟標的，係指為確定私權所主張或不認之法律關係，欲法
    院對之加以裁判者而言。至法律關係，乃法律所定為權利主
    體之人，對於人或物所生之權利義務關係。惟所謂對人之關
    係與所謂對物之關係，則異其性質。前者係指依實體法規定
    為權利主體之人，得請求特定人為特定行為之權利義務關係
    ，此種權利義務關係僅存在於特定之債權人與債務人之間，
    倘以此項對人之關係為訴訟標的，必繼受該法律關係中之權
    利或義務人始足當之。後者則指依實體法規定為權利主體之
    人，基於物權，對於某物得行使之權利關係而言，此種權利
    關係，具有對世效力與直接支配物之效力，如離標的物，其
    權利失所依據，倘以此項對物之關係為訴訟標的時，其所謂
    繼受人凡受讓標的物之人，均包括在內（最高法院61年臺再
    字第186 號判例意旨參照）。再按，債權之讓與，依民法第
    297 條第1 項之規定，非經讓與人或受讓人通知債務人，對
    於債務人固不生效力，惟法律設此規定之本旨，無非使債務
    人知有債權讓與之事實，受讓人對於債務人主張受讓事實行
    使債權時，既足使債務人知有債權讓與之事實，即應認為兼
    有通知之效力（最高法院22年上字第1162號判例可參）。
  (二)查系爭執行名義之當事人係上訴人及訴外人張劉昭，其內
    容係認訴外人張耿維業將與上訴人就系爭土地之約定通行權
    ，讓與訴外人張劉昭，且已對訴外人張劉昭發生效力，
    訴外人張劉昭請求確認對於系爭土地有通行權存在，為有
    理由，至於民法第877 條第1 項規定袋地通行權部分，則不
    在審理之範圍，有上開民事判決影本1 份在卷足據，可知系
    爭執行名義之訴訟標的乃對於系爭土地之約定通行權，屬於
    請求特定人為特定行為之權利義務關係，屬於對人關係之訴
    訟標的，揆之前揭判例之意旨，必繼受該法律關係中之權利
    或義務人始為特定繼受人。次查，訴外人張劉昭業於93年
    7 月15日將對於系爭土地之通行權讓與被上訴人，有提出土
    地買賣補充契約影本1 份在卷可按，且被上訴人於原審95年
    2 月13日言詞辯論時，業已表明自訴外人張劉昭處，取得
    系爭執行名義所載之通行權，而聲請強制執行，顯係對於上
    訴人主張受讓事實行使債權，足使上訴人知有債權讓與之事
    實，應認兼有通知之效力。準此，本件被上訴人既已於93年
    7 月15日自訴外人張劉昭處受讓對於系爭土地之通行權，
    且該讓與亦已因通知上訴人而對於上訴人發生效力，被上訴
    人自為繼受該法律關係中之權利人，應屬特定繼受人，而為
    系爭執行名義效力所及者。從而，被上訴人於94年3 月2 日
    持系爭執行名義，向本院執行處聲請對於原告所有之系爭土
    地實施道路通行權之執行，應屬正當。上訴人主張被上訴人
    非系爭執行名義效力所及者，而提起本訴，尚屬無據。
  (三)次查，被上訴人持系爭執行名義，聲請強制執行，乃正當權
    利之行使，且被上訴人對於系爭土地之通行權，原屬約定通
    行權，而非袋地通行權，上訴人本於該約定通行權之約定，
    即有容忍被上訴人通行系爭土地之義務，與被上訴人可否通
    行其他土地無干，不論被上訴人可否通行其他土地，均難認
    被上訴人持系爭執行名義，聲請強制執行，有何濫用權利、
    違反誠實信用原則之情形。再按，類推適用，係就法律未規
    定之事項，比附援引與其性質相類似之規定，加以適用，為
    基於平等原則及社會通念以填補法律漏洞的方法，倘無法律
    漏洞，自不生類推適用而補充之問題。又所謂之法律漏洞，
    乃指違反法律規範計劃、意旨的不完整性，法律所未規定者
    ，並非當然構成法律漏洞，端視其是否違反法律規範意旨、
    計劃及立法者之是否有意沉默而定（最高法院93年度臺上字
    第1718號判決參照）。又過長期限之租賃，有導致租賃物頹
    敗毀損之虞，有礙社會經濟之發展，且於租賃期限內發生重
    大經濟情事之變化，亦有無從適應之虞，故法律於民法第
    449 條第1 項特設最長期限之限制（見吳啟賓著，租賃法論
    ，87年2 月初版1 刷，第26頁）。查現行法律對於約定通行
    權，雖無明文，惟土地因與公路無適宜之聯絡，致不能為通
    常使用者，土地所有人得通行周圍地以至公路。但對於通行
    地因此所受之損害，應支付償金，民法第787 條第1 項本文
    已有明文，至於其他土地所有人與鄰地所有人約定由鄰地所
    有人容忍其通行鄰地之情形，土地所有人與鄰地所有人本於
    契約自由原則，原可於不違反強制或禁止之規定，亦不背於
    公共秩序或善良風俗之範圍內，自由形成其契約之內容，法
    律並無規範之必要。因此，現行法律對於約定通行權並無明
    文，應未違反法律規範計劃、意旨，而係立法者之有意沉默
    ，並無法律漏洞存在，不生類推適用而補充之問題。退而言
    之，縱認現行法律對於約定通行權並無明文，有法律漏洞存
    在，因約定通行權之目的，在於充分發揮鄰地不動產之經濟
    效用，以促進物盡其用之社會整體利益，其性質近於租用基
    地建築房屋，而與一般之租賃有異，亦僅得類推適用民法關
    於租用基地建築房屋之規定，又因租用基地建築房屋，並無
    期限之限制，此觀諸民法第449 條第3 項、第1 項之規定自
    明，約定通行權亦應無期限之限制。上訴人主張類推適用民
    法第449 條第1 項之規定，及最高法院29年上字第1731號判
    例本於民法第449 條第1 項租賃期限之規定闡述之意旨，認
    被上訴人之約定通行權亦已消滅云云，自無足取。從而，上
    訴人主張被上訴人聲請強制執行，應有權利濫用及違反誠實
    信用原則，且上訴人係於72年2 月間出具土地權使用同意書
    ，類推適用民法第449 條及最高法院29年上字第1731號判例
    之意旨，被上訴人之約定通行權亦已消滅，於系爭執行名義
    成立後，有消滅或妨礙執行債權人請求之事由發生，依強制
    執行法第14條第1 項之規定，提起債務人異議之訴，亦屬無
    據。
六、綜上所陳，上訴人依強制執行法第14條之1 第1 項及同法第
    14條第1 項，提起債務人異議之訴，請求判決本院94年度執
    字第11441 號所為之強制執行程序應予撤銷，為無理由，不
    應准許。原審判決駁回上訴人之訴，理由雖屬不當，惟其結
    論與本院之認定並無不合，應予維持，上訴意旨指摘原判決
    不當，求予廢棄改判，非有理由，應予駁回。
七、本件事證已臻明確，兩造其餘攻擊防禦方法，經核與本件判
    決結果不生影響，爰不一一論述，附此敘明。
八、結論：本件上訴為無理由，依民事訴訟法第436 條之1 第3
    項、第449 條第2 項、第78條，判決如主文。
中    華    民    國    95    年    9    月    29    日
                  民事第三庭  審判長法  官  鄭月霞
                                    法  官  洪培睿
                                    法  官  伍逸康
上為正本係照原本作成。
本判決不得上訴。
中    華    民    國    95    年    10    月    2     日
                              書記官  王淑娟


司法院資訊處製作；財團法人民間司法改革基金會備份。
